臺灣高等法院刑事判決　　　　　　　　　　　　九十二年度上更(一)字第六七四號
　　上　訴　人
　　即　被　告　甲○○
　　　　　　　　麥宗濬
　　　　　原名乙○○）住桃園.
右列上訴人因山坡地保育利用條例等案件，不服臺灣新竹地方法院八十八年度訴字第
四０三號，中華民國八十八年十二月十四日第一審判決（起訴案號：臺灣新竹地方法
院檢察署八十八年度偵字第二九八六號）提起上訴，經判決後，由最高法院發回更審
，本院判決如左：
    主  文
原判決關於甲○○、麥宗濬（原名乙○○）部分撤銷。
甲○○共同違反在他人山坡地內，不得擅自從事廢棄物處理使用之規定，處有期徒刑
陸月，如易科罰金，以佰元折算壹日。扣案之挖土機壹部沒收。
麥宗濬共同違反在他人山坡地內，不得擅自從事廢棄物處理使用之規定，未遂，處有
期徒刑月，如易科罰金，以佰元折算壹日。
    事  實
一、甲○○曾因犯妨害公務罪，經臺灣新竹地方法院於民國（下同）八十七年六月十
    六日判處有期徒刑六月，緩刑二年，於同年七月五日確定，尚在緩刑期間，猶不
    知悛悔，明知坐落新竹縣湖口鄉○○段第四十五地號之土地（原為湖口鄉○○○
    段鳳山崎小段第五之五地號重測劃分而來），為陳清正所有，且係經前臺灣省政
    府依據山坡地保育利用條例第三條之規定及行政院六十八年十一月二十一日臺六
    十八經字第一一七０一號函，於六十九年二月六日以六九府農山字第一二０一六
    六號公告列為臺灣省山坡地保育利用範圍，未經同意即不得擅自從事廢棄物處理
    使用，竟仍未經該山坡地所有人陳清正之同意，利用湖口鄉鄉民代表徐建漢（另
    經不起訴處分）委託其代為整平前述土地以供作烤肉區之機會，於八十八年三月
    三日雇用黃明發（業經原審判處有期徒刑柒月，緩刑貳年確定），二人即共同意
    圖為自己不法之利益，並基於犯意之聯絡，由黃明發駕駛甲○○所有之四００型
    挖土機一部，擅自在陳清正所有如附圖所示斜線部分，面積共九三四．四五平方
    公尺山坡地內予以開挖後，以供不特定之卡車司機將載運之水泥塊、建築廢土等
    廢棄物堆置，並已經掩埋了三台卡車的水泥塊，而違反在他人山坡地內，不得擅
    自從事廢棄物處理使用之規定。嗣於八十八年三月三日下午三時三十分許，麥宗
    濬（原名乙○○，下同）在上址山坡地獲得在場人黃明發之同意，共同意圖為自
    己不法之利益，並基於犯意之聯絡，由麥宗濬駕駛車牌號碼ＵＶ─五０九號營業
    大貨車載運建築廢棄水泥塊，進入該山坡地內準備傾倒，而違反在他人山坡地內
    ，不得擅自從事廢棄物處理使用之規定，惟正著手準備傾倒之際，即為新竹縣環
    保局稽查員會同警方當場查獲，並扣得甲○○所有之該四００型挖土機一部，而
    未遂。
二、案經新竹縣警察局竹北分局報請台灣新竹地方法院檢察署檢察官偵查起訴。
    理  由
一、上訴人即被告甲○○、麥宗濬於本院準備、審判期日，經合法傳喚均未到庭，惟
    據彼等於原審及本院前審之陳述，均矢口否認有違反山坡地保育利用條例、及竊
    佔之犯行。被告甲○○辯稱：伊係受新竹縣湖口鄉鳳山村鄉民代表徐建漢僱請整
    地，伊受有權整地之徐建漢僱請在系爭土地上整地，與刑法第三百二十條第二項
    竊佔罪或山坡地保育利用條例第三十四條在他人山坡地內擅自從事廢棄物處理使
    用之犯罪構成要件並不相當；且伊並未在系爭土地上擅自傾倒垃圾、水泥塊及建
    築廢土云云。被告麥宗濬則辯稱：伊只去過一次，在臺北工地聽人說該處可倒置
    廢土，故伊才過去看看，尚未倒就被查獲了等語。
二、經查：
    (一)本案坐落新竹縣湖口鄉○○段第四十五地號之土地（原為湖口鄉○○○段鳳山
      崎小段第五之五地號重測劃分而來），為陳清正所有，且係經前臺灣省政府依
      據山坡地保育利用條例第三條之規定及行政院六十八年十一月二十一日臺六十
      八經字第一一七０一號函，於六十九年二月六日以六九府農山字第一二０一六
      六號公告列為臺灣省山坡地保育利用範圍，此有上開土地登記簿謄本一件及行
      政院農業委員會水土保持局九十二年十一月二十七日水保企字第０九二一八四
      七四五六號函暨所附前臺灣省政府公告附卷可稽（見偵查卷第二十六頁；本院
      卷）
    (二)被告甲○○僱用司機即同案被告黃明發駕駛挖土機，擅自在陳清正所有之上開
      山坡地內予以開挖後，供不特定之卡車司機將載運之水泥塊、建築廢土等廢棄
      物堆置使用，嗣於八十八年三月三日下午三時三十分許，被告麥宗濬駕駛車牌
      號碼ＵＶ─五０九號營業大貨車載運建築廢棄水泥塊，經允許進入上址山坡地
      正欲傾倒時，為新竹縣環保局稽查員會同警方當場查獲，並扣得甲○○所有挖
      土機一部等情，業據被告麥宗濬及同案被告黃明發於警訊中供陳甚詳，並有新
      竹縣環境保護局廢棄物稽查工作紀錄表二紙、現場照片八幀附在偵查卷第十二
      頁至第十七頁，及被告甲○○所有經查獲之挖土機一部（見保管條）扣案為證
      。復查，被告甲○○僱用同案被告黃明發駕駛挖土機開挖供人堆置建築廢棄物
      ，所佔用開挖之土地位置，確在新竹縣湖口鄉○○段第四十五地號山坡地內，
      如附圖所示斜線部分，面積共九三四．四五平方公尺，亦經檢察官會同新湖地
      政事務所測量人員至現場勘驗屬實，並製有勘驗筆錄及土地複丈成果圖附在偵
      查卷第四十六頁、第五十六頁可參。
    (三)再查，證人徐建漢在警訊中即供稱：（問：通知甲○○整地有何目的？），是
      因居民反應之前有人傾倒垃圾，惡臭撲鼻，於是我便通知他整地，將該垃圾推
      平（見偵查卷第五頁）；於檢察官偵查中仍供稱：伊是鄉民代表，有人反應，
      我才僱請司機來將該處整地成為烤肉區云云（見偵查卷第四一頁）。所供核與
      被告甲○○於新竹縣環保局稽查員會同警方至現場察查時供陳：該地點為湖口
      鄉徐代表委託整地作為民眾烤肉用；．．．現場四００型怪手為八十八年三月
      二日開到現場準備施工（見偵查卷第十二頁新竹縣環境保護局廢棄物稽查工作
      紀錄表）；在原審又供稱：徐建漢說這地要做活動中心，徐代表人要我把系爭
      地整平，若土還不夠讓我自己想辦法，我在後面有個工業區，他們蓋房子挖地
      下室有紅土，我叫挖紅土的送二、三台紅土過來，我有叫他們過來但還未過來
      等語（見原審卷第十五頁）相符。則證人徐建漢僅有委託被告甲○○整地，準
      備作為烤肉區；並未同意被告甲○○堆置建築廢棄物，自無庸置疑。
    (四)又查，證人即新竹縣環保局稽查員廖其貴於本院前審調查時結證稱：「查獲時
      甲○○不在場，只有怪手司機（黃明發）在，司機說老板（甲○○）叫他作的
      。．．．現場沒有傾倒，不過已有人埋下去，那是新近倒的垃圾，有新的垃圾
      ；他們挖了山洞，挖起來，有埋下去，再填土下去，不只單純整地云云（見本
      院卷第五十六頁背面、第五十七頁）。同案被告黃明發於警訊中供陳：是甲○
      ○叫我到右述地點工作，所掩埋之物為水泥塊（見偵查卷第十頁）；在檢察官
      偵查中又供稱：我今天頭一天到該址上班，從八十八年三月三日中午十二時左
      右開始挖地，在警方查獲前，現場已經掩埋了三台卡車的水泥塊；我們還沒有
      談到工資問題，因為我跟甲○○認識，所以他叫我去幫忙挖地；我沒有問甲○
      ○該地是否為其所有，但事前甲○○有確認告知整地時，會有卡車載運水泥廢
      塊（建築廢土）來該地傾倒，我負責整平等語（見偵查卷第四十頁背面、第四
      十一頁）。被告甲○○於警訊中亦曾供陳：（問：你整理該地有無讓人傾倒物
      品？）有讓不特定人傾倒云云（見偵查卷第六頁），並有現場照片十六幀在卷
      可參；則被告甲○○於偵查及法院審理時所辯：伊並未在系爭土地上擅自傾倒
      垃圾、水泥塊及建築廢土乙節，並不足採。其於八十八年三月三日僱用同案被
      告黃明發開挖本案土地以供他人傾倒廢棄水泥塊等廢棄物之事實，已可認定。
    (五)據被告麥宗濬於警訊中供稱：係由甲○○允許我進入傾倒（應係同案被告黃明
      發之誤）；我今日（三日）才開始載運；我今日才開始傾倒，但仍尚未傾倒云
      云（見偵查卷第八頁）。所供核與新竹縣環境保護局廢棄物稽查工作紀錄表所
      載「現場稽查時發現車號ＵＶ─五０九號，駕駛人為麥宗濬載運建築廢棄土準
      備回填於上述地點」等語（見偵查卷第十二頁）相符；顯見被告麥宗濬已進入
      附圖所示之山坡地著手廢棄水泥塊之傾倒；然為新竹縣環境保護局稽查人員當
      場查獲制止而未遂。雖同案被告黃明發於檢察官偵查中另供稱：只有八十八年
      三月三日才去，尚未整地，一直等待二台載紅土車，但有卡車進入，我去看是
      水泥塊，我言不要，他說只是進來調車，是麥宗濬云云。然該黃明發所稱「我
      去看是水泥塊，我言不要」之供詞，核與其先前在警訊中所述：在警方查獲前
      ，現場已經掩埋了三台卡車的水泥塊。我們還沒有談到工資問題，因為我跟甲
      ○○認識，所以他叫我去幫忙挖地；我沒有問甲○○該地是否為其所有，但事
      前甲○○有確認告知整地時，會有卡車載運水泥廢塊（建築廢土）來該地傾倒
      ，我負責整平等語（見偵查卷第十頁），顯不相符，應係臨訟圖卸責任之詞，
      並不足採。
    (六)本案事證明確，被告等犯行均堪以認定。
三、被告甲○○竊佔他人土地，違反於他人山坡地內，不得擅自從事廢棄物之處理之
    規定，核係犯山坡地保育利用條例第三十四條第一項之罪，及刑法第三百二十條
    第二項之罪。被告乙○○已著手竊佔他人土地，違反於他人山坡地內，不得擅自
    從事廢棄物之處理之規定，而未遂，核係犯山坡地保育利用條例第三十四條第四
    項、第一項之罪，及刑法第三百二十條第三項、第二項之罪。次查，山坡地保育
    利用條例第三十四條第一項為刑法第三百二十條第二項之特別規定，依特別法優
    於普通法之理論，被告甲○○應適用山坡地保育利用條例第三十四條第一項規定
    處斷；被告乙○○應適用山坡地保育利用條例第三十四條第四項、第一項規定處
    斷。被告甲○○自僱用同案被告黃明發起，及被告麥宗濬就其準備傾倒廢棄水泥
    塊之犯行，分別與同案被告黃明發間，有犯意聯絡及行為分擔，皆為共同正犯。
    又被告麥宗濬未遂犯行之處罰，應按既遂犯之刑減輕之。
四、原審據以論罪科刑，固非無見，惟查：(一)原審未明確敘述被告等竊佔土地擅自從
    事廢棄物處理使用之土地位置，又未認定被告麥宗濬僅係未遂犯階段，均有未洽
    (二)被告甲○○自八十八年二月二十五日起即僱用司機黃明發，共同違反在他人山
    坡地內，不得擅自從事廢棄物處理使用之規定部分，尚乏積極證據足以證明此部
    分犯行（詳後述），原審竟遽認此部分亦已成立犯罪，亦有未合。(三)被告二人行
    為後，刑法第四十一條有關得易科罰金之標準，業已放寬，原審未及審顧至此，
    自有未當。被告甲○○、麥宗濬上訴意旨各執前詞否認犯罪，雖俱為無理由，惟
    原判決既有上開可議，仍屬無可維持，應由本院將被告甲○○、麥宗濬部分撤銷
    改判。爰審酌臺灣地區山坡地迭遭濫墾及濫倒廢棄物，破壞水土保持、河川水源
    受到嚴重污染，抑且每每造成土石崩塌使人民生命財產受到侵害，而於大雨之際
    則易造成污染物隨之竄流，危害更大，且於近日政府擴大宣導並嚴加取締之際，
    被告甲○○、麥宗濬竟為謀圖蠅利即恣意妄為本件犯行，其惡性顯屬非輕，及犯
    罪後猶飾詞卸責等一切情狀，分別量處如主文第二項、第三項所示之刑。又被告
    二人行為後，刑法第四十一條有關得易科罰金之標準，由「犯最重本刑為三年以
    下有期徒刑之罪．．，得易科罰金」，業已修正為「犯最重本刑為五年以下有期
    徒刑之罪．．，得易科罰金」，並於九十年一月十日公布，同年月十二日施行，
    茲比較新舊法，以修正後之規定較有利於行為人，依刑法第二條第一項前段之規
    定，自應適用新法，因對被告二人另諭知如易科罰金，以三百元（銀元）折算一
    日。扣案之挖土機一部，係被告甲○○所有且供犯山坡地保育利用條例第三十四
    條所使用之機具，應依山坡地保育利用條例第三十四條第五項宣告沒收。
五、公訴意旨另以：被告甲○○夥同被告麥宗濬、同案被告黃明發共同基於概括犯意
    ，自八十八年二月二十五日起利用徐建漢委託其代為整地之機會，僱用司機黃明
    發駕駛怪手於陳清正所有坐落新竹縣湖口鄉○○段第四十五地號之山坡地內予以
    開挖整地後，供卡車司機麥宗濬將載運之水泥塊、建築廢土等廢棄物堆置上址，
    因認被告甲○○、麥宗濬此一時期亦涉犯山坡地保育利用條例第三十四條第一項
    之罪及刑法第三百二十條第二項之竊佔罪嫌云云。然訊據被告甲○○、麥宗濬於
    原審及本院前審均堅決否認有此部分犯行。經查：
    (一)被告甲○○雖於偵查中供稱「八十八年二月二十五日做一日後、同年三月三日
      再去整理」，證人沈永慶於偵查中供證：「（向鄉公所申請作為烤肉區時未被
      人倒垃圾？）是」及新竹縣環保局稽查員廖其貴證稱：八十八年三月以前即有
      人傾倒垃圾等語。惟依卷內資料，沈永慶向鄉公所申請作為烤肉區使用之時間
      在八十七年十二月間（見偵查卷第四十八頁正面最後一行）；證人廖其貴於偵
      查中係供證：「曾去現場查看四、五次」、「八十八年二月民眾檢舉，白日．
      ．．我們走進去其上有土蓋著看不出，第二次再去看旁邊被破壞了，我問當地
      鄰長（即沈永慶）說白日倒廢土，夜間被倒事業廢棄物，．．．在二月中旬時
      開始的，．．．有通知徐建漢叫他停工」、「是年前．．．已被傾倒，留有一
      台二００型怪手，．．．問及鄰長．．．告知是附近一商店之人即徐建漢之父
      開的，其父稱是徐建漢在籌備施工為烤肉區」、「又有百姓檢舉有數台車倒垃
      圾，．．．我們會同新工所員警再去現場，但大門鎖著，無法進入，次日再進
      入查看，．．．徐建漢告知是甲○○負責，怪手亦是甲○○僱請」、「今年三
      月我與科長去，正見到甲○○（應係黃明發之誤載）在場．．．且有怪手在場
      」等語（見偵查卷第六十四頁反面、第四十七頁反面、第四十頁正面）。據上
      可知，上開山坡地固係在八十八年農曆年（二月十六日）前，已經有人傾倒垃
      圾，但當時施工之怪手並非甲○○所有之四００型，又依卷內新竹縣環境保護
      局廢棄物稽查工作紀錄表第三點，四００型怪手係於八十八年三月二日開到現
      場（見偵查卷第十二頁），參以同案被告黃明發於檢察官偵查中亦供稱：我今
      天頭一天到該址上班，從八十八年三月三日中午十二時左右開始挖地，在警方
      查獲前，現場已經掩埋了三台卡車的水泥塊等語，是以八十八年二月二十五日
      至三月二日間，並無實際查獲被告甲○○或其僱用之人以怪手開挖上開山坡地
      供不特定卡車司機傾倒水泥塊、廢棄物之事證，則在被告甲○○於法院審理時
      均堅決否認犯情，又無積極證據足以證明被告甲○○在此段期間確有擅自開挖
      山坡地從事廢棄物處理使用之情形，自應為被告甲○○有利之認定。
    (二)再者，公訴人雖復指被告甲○○自八十八年二月二十五日起在上開山坡地內開
      挖後，即供卡車司機麥宗濬將載運之水泥塊、建築廢土等廢棄物堆置云云，然
      被告甲○○、麥宗濬均互稱不認識對方（見偵查卷第五十頁、本院前審卷第六
      十四頁反面），且依卷內事證，被告麥宗濬除確於八十八年三月三日載運廢棄
      水泥塊時準備傾倒時遭查獲而未遂外，殊無證據指其曾於八十八年二月二十五
      日至三月二日間至上開山坡地傾倒水泥塊、或廢棄物，則被告麥宗濬此部分犯
      行，亦屬不能證明。惟公訴人既認被告甲○○、麥宗濬此段期間之犯行，各與
      前開論罪科刑部分，有裁判上一罪之連續犯關係，均不另為無罪之諭知。
六、被告甲○○、麥宗濬均經合法傳喚，無正當之理由不到庭，均不待其陳述，逕行
    判決。
據上論斷，應依刑事訴訟法第三百六十九條第一項前段、第三百六十四條、第二百九
十九條第一項前段、第三百七十一條，山坡地保育利用條例第三十四條第一項、第四
項、第五項，刑法第十一條前段、第二十八條、第二十六條、第二條第一項前段、第
四十一條第一項前段，罰金罰緩提高標準條例第二條，判決如主文。
本案經檢察官劉斐玲到庭執行職務。
中　　　華　　　民　　　國　　九十三　　年　　　二　　　月　　二十五　　日
                              臺灣高等法院刑事第十五庭
                                  審判長法  官  房　阿　生
                                        法  官  蔡　光　治
                                        法  官  雷　元　結
右正本證明與原本無異。
如不服本判決，應於收受送達後十日內向本院提出上訴書狀，其未敘述上訴之理由者
並得於提起上訴後十日內向本院補提理由書（均須按他造當事人之人數附繕本）。
                                        書記官  黃　德　煌
中　　　華　　　民　　　國　　九十三　　年　　　二　　　月　　二十六　　日
附錄：本判決論罪科刑法條全文
山坡地保育利用條例第九條
  在山坡地為下列經營或使用，其土地之經營人、使用人或所有人，於其經營或使用
  範圍內，應實施水土保持之處理與維護︰
  一  宜農、牧地之經營或使用。
  二  宜林地之經營、使用或採伐。
  三  水庫或道路之修建或養護。
  四  探礦、採礦、採取土石、堆積土石或設置有關附屬設施。
  五  建築用地之開發。
  六  公園、森林遊樂區、遊憩用地、運動場地或軍事訓練場之開發或經營。
  七  墳墓用地之開發或經營。
  八  廢棄物之處理。
  九  其他山坡地之開發或利用。
山坡地保育利用條例第十條
  在公有或他人山坡地內，不得擅自墾殖、占用或從事前條第一款至第九款之開發、
  經營或使用。
山坡地保育利用條例第三十四條
  違反第十條規定者，處六月以上五年以下有期徒刑，得併科新台幣六十萬元以下罰
  金。
  前項情形致釀成災害者，加重其刑至二分之一；因而致人於死者，處五年以上十二
  年以下有期徒刑，得併科新台幣一百萬元以下罰金；致重傷者，處三年以上十年以
  下有期徒刑，得併科新台幣八十萬元以下罰金。
  因過失犯第一項之罪致釀成災害者，處一年以下有期徒刑，得併科新台幣六十萬元
  以下罰金。
  第一項未遂犯罰之。
  犯本條之罪者，其墾殖物、工作物、施工材料及所使用之機具沒收之。
